臺灣高等法院高雄分院刑事判決
110年度交上易字第131號
上  訴  人  
即  被  告  劉育葦


上列上訴人因過失傷害案件，不服臺灣高雄地方法院110年度審
交易字第120號，中華民國110年8月24日第一審判決（起訴案號
：臺灣高雄地方檢察署109年度偵字第25841號），提起上訴，本
院判決如下：
    主  文
原判決撤銷。
劉育葦犯過失致人於死罪，處有期徒刑拾月。
    事  實
一、劉育葦於民國109年5月6日9時49分許，駕駛車牌號碼00-000
    0號自用小客車（下稱甲車），沿高雄市鼓山區中華一路由
    西往東方向行駛，駛至中華一路與馬卡道路口時，本應注意
    如交岔路口號誌故障，應注意車前狀況，隨時採取必要之安
    全措施，且亦應遵守現場交通指揮人員之指揮，而依當時天
    候晴，日間自然光線，柏油路面乾燥、無缺陷，無障礙物，
    視距良好，並無不能注意之情事，且劉育葦亦知悉該路段原
    設有交通號誌，惟當時交通號誌故障無運作，竟疏未注意遵
    守現場交通指揮員警已指揮中華一路東西向車流暫停通行，
    南北向車輛並已依指示放行，亦未注意車前狀況，仍未減速
    慢行，採取必要之安全措施，貿然直行通過，適有蘇○雄騎
    乘車牌號碼000-000號普通重型機車（下稱乙車），依現場
    交通指揮員警之指揮，沿中華一路19巷往馬卡道路（為相連
    接之同一道路）由北往南方向行駛至該路口，接續通過該路
    口時，遭劉育葦之甲車碰撞，蘇○雄當場人車倒地，致受有
    頭部外傷併顱內出血併四肢肢體障礙併認知功能障礙、呼吸
    衰竭、肺炎等傷害，生活無法自理，嗣並於111年2月8日，
    因創傷性腦出血致敗血症，引發肺炎而死亡。而劉育葦於上
    開時、地肇事後，即停留現場，並向在場處理車禍事宜之員
    警承認其為肇事者，自首而接受裁判。
二、案經蘇○雄委由其子蘇○智訴由高雄市政府警察局鼓山分局報
    告臺灣高雄地方檢察署檢察官偵查起訴。
    理  由
壹、程序部分：
    本判決引用上訴人即被告劉育葦（下稱被告）以外之人於審
    判外之陳述，檢察官、被告於本院準備及審理程序時均表示
    同意或不爭執（見本院卷第44、107頁），且迄至言詞辯論
    終結前均未聲明異議，本院審酌上開證據資料之作成之情況
    ，並無違法取證或其他瑕疵，且與待證事實具有關聯性，認
    為以之作為證據為適當，依刑事訴訟法第159條之5規定，均
    有證據能力。至本件認定事實所引用之非供述證據，並無證
    據證明係公務員違背法定程序所取得，亦查無顯不可信或不
    得作為證據之情形，且經本院於審判期日依法進行證據之調
    查、辯論，亦應有證據能力。
貳、實體部分：　　
一、認定犯罪事實所憑之證據及理由：　　
　　訊據被告固坦承有於上揭時、地，駕駛甲車與被害人即死者
    蘇○雄（下稱被害人）騎乘之乙車發生碰撞之事實，惟矢口
    否認有何過失致死犯行，於原審中辯稱：現場指揮的員警，
    沒有穿反光背心，站在逆向位置，未站在明顯適當處指揮，
    也沒有攔停我，我沒錯，我不需要為警察的疏失負責。又被
    害人看到車輛來還加速往前衝，連減速都沒有，被害人當時
    精神狀況怎樣？酒測值多少？被害人是支線道車應減速禮讓
    我這主線道車先行云云（見原審卷第49、71、89、133頁）
    ；另於本院審理中辯稱：「按照還原的錄影畫面，警員當時
    是在阻止東向西方向的車輛，何來指揮我？警察在指揮被害
    人前進時，並沒有確認路口的狀況就進行指揮，手勢又示意
    不清楚，當時我的前方有逆光，旁邊也沒有其他車輛，而當
    時路口也沒有車子，我就依照正常的車速開過去，否則我若
    是突然煞停或減速，難道就不會擔心後方會有車輛追撞嗎？
    縱然有警員指示被害人往前行駛，難道被害人當時的速度不
    慢嗎？難道因為有警察指揮，被害人就可以超速嗎？就不應
    該為自己的傷勢負責嗎？」云云（見本院卷第130頁）。惟
    查：
㈠、被告於如事實欄所載時、地，駕駛甲車由高雄市鼓山區中華
    一路由西往東方向行駛，行駛至中華一路與馬卡道路口時，
    已看見該段交岔路口號誌並未運作一節，已據被告自承在卷
    （見警卷第4、29頁，偵卷第16頁，原審卷第139頁），又被
    告案發時領有適當駕照，案發之路段因號誌故障，而有3名
    員警在現場指揮、疏導中華一路東西向及馬卡道路南北向之
    車流行進，被害人騎乘乙車沿中華一路19巷往馬卡道路（為
    相連接之同一道路）由北往南方向行駛至該路口，係依員警
    指揮行進，被告之甲車與被害人之乙車發生碰撞，致使被害
    人受有頭部外傷併顱內出血併四肢肢體障礙併認知功能障礙
    、呼吸衰竭、肺炎等傷害，生活無法自理，嗣於111年2月8
    日，因創傷性腦出血致敗血症，引發肺炎死亡等事實，被告
    亦不爭執，並經告訴代理人蘇○智指訴明確（見警卷第7至9
    頁、偵卷第15至17頁），復有車輛詳細資料報表、道路交通
    事故現場圖、道路交通事故調查報告表㈠、㈡-1、談話紀錄表
    、現場及車損照片在卷可稽（見警卷第23至31、45至59、71
    頁）、原審及本院勘驗筆錄（見原審卷第47、129至131頁，
    本院卷第46頁）、高雄醫學大學附設中和紀念醫院診斷證明
    書、高雄市立民生醫院開立之死亡證明書（見警卷第11、13
    頁，本院卷第59至60頁）等件在卷可佐，是此部分之事實，
    堪可認定。
㈡、本件經參核卷附鼓山分局龍華派出所警員張博森、張姵縈、
    林詣斌所出具之職務報告書，均明確載述：警員張博森於10
    9年5月6日9時11分許，發現中華一路與馬卡道路雙向交通號
    誌皆無燈亮，路口已無號誌指示，隨即以無線電通知該所值
    班同仁請交通號誌維修小組前往搶修，並通知線上巡邏警網
    前往支援指揮交通疏導，嗣於9時22分許，警員張姵縈、林
    詣斌到場支援，因該地點東西向之道路涵蓋快慢車道（共雙
    向9車道，4條慢車道，5條快車道，2塊分隔島），路面過於
    寬闊，且周遭有工地施工大型砂石車出入頻繁，警員張博森
    遂前往中華一路西向東與馬卡道路南北方向慢車道處，指揮
    疏導中華一路西向東慢車道及馬卡道路南向北之車流，因大
    型砂石車會從馬卡道路往北左轉中華一路往西行駛，員警站
    立路中易生危險，故警員林詣斌站立於中華一路與馬卡道路
    外側車道外緣疏導交通，另警員張姵縈則站立於中華一路與
    馬卡道路東向西慢車道，指揮疏導中華一路東向西慢車道及
    馬卡道路北向南之車流，其等先指揮中華一路東西向車輛停
    止通行，讓馬卡道路南北向車流先行通過，再指揮馬卡道路
    南北向車輛停止通行，換讓中華一路東西向車輛行駛，期間
    並已持續更替數次。而當時因警員張博森該時段原係擔服違
    規取締勤務，故有著反光背心，另支援警力因巡邏勤務並無
    規定須穿著反光背心，故警員林詣斌、張姵縈無穿著反光背
    心，然均著有制服，至員警站立位置則是考量該路口各行向
    車輛皆能看到員警指揮、顧及用路人與員警安全而定，且當
    下員警皆有高舉停車手勢，一路上雙向車輛亦皆有依指示慢
    行並停等。同日於9時48分許，當時中華一路與馬卡道路，
    兩側之員警指揮中華一路東西向車流停止，中華一路上東西
    向汽機車皆處於停等狀態，馬卡道路南北向車輛亦已通行一
    段時間，被害人騎乘之乙車，則依現場警員之指揮，沿中華
    一路19巷往馬卡道路（為相連接之同一道路）由北往南方向
    騎乘至該路口，惟被告所駕駛之甲車並未依現場員警之指揮
    停等，仍通過該路口，致碰撞及被害人之乙車等節，已有員
    警林詣斌、張姵縈、張博森等人之職務報告書及高雄市政府
    警察局鼓山分局110年3月10日高市警鼓分偵字第OOOOOOOOOO
    O號函、110年3月30日高市警鼓分偵字第OOOOOOOOOOO號函可
    稽（見警卷第15至19頁、原審卷第27至39、79至81頁），並
    與證人即員警林詣斌、張博森於本院之證述一致。且案發時
    其他用路人所提供行車紀錄器光碟，前後經原審法院及本院
    當庭勘驗結果，明顯可見現場確有員警指揮交通，其中一位
    警員右手持指揮棒，指示中華一路路口停止行駛，被告之甲
    車出現在中華一路西向東外側快車道，在（畫面）左側慢車
    道上有一位穿反光背心的警員站立，被害人的機車從中華一
    路19巷由北向南穿越，在被害人通過之前有8輛機車通行前
    進，案發前被告駕駛之甲車在最外側快車道上則沒有減速，
    被害人之乙車是第9輛，依續通過路口，與被告同向之內側
    快車道尚有一黑色汽車減速，因交通警員的指揮而停住，同
    時間，被告之甲車則依然繼續行駛，通過路口時，甲車之左
    前保險桿撞擊被害人機車的右側，被害人彈飛到甲車車頂後
    ，摔落在地等節明確（見原審卷第47頁，本院卷第46頁），
    亦與上開職務報告及員警林詣斌、張博森證述相符；況由前
    揭行車紀錄器錄影畫面翻拍照片共6幀所示，亦明顯可見指
    揮、疏導交通之制服員警於案發前明顯舉手示意中華一路東
    西向往來之車流停止行駛，被告駕駛之甲車在外側車道行駛
    ，前方內側車道則為上述黑色汽車，其後出現被告之甲車超
    越黑色汽車仍在外側車道向前行駛之畫面（見警卷第55至59
    頁），則綜參以上各節交互以觀，已足見案發地之交叉路口
    ，不論東西向或南北向之車流，均能看見、並遵守現場員警
    之交通指揮依序通行，惟被告猶以超越其旁內側車道黑色車
    輛之速度前進，至路口亦未見其減速之跡象，貿然前進，致
    肇本件事端，應屬明確。
㈢、按「汽車行駛時，駕駛人應注意車前狀況及兩車並行之間隔
    ，並隨時採取必要之安全措施…」、「汽車行駛至交岔路口
    ，其行進、轉彎，應依下列規定：一、應遵守燈光號誌或交
    通指揮人員之指揮，遇有交通指揮人員指揮與燈光號誌並用
    時，以交通指揮人員之指揮為準…」，道路交通安全規則第9
    4條第3項、第102條第1項第1款分別定有明文，又所謂號誌
    ，係一由電力運轉之交通管制設施，以紅、黃、綠三色燈號
    或輔以音響，指示車輛及行人停止、注意與行進，設於交岔
    路口或其他必要地點，此觀道路交通標誌標線號誌設置規則
    第193條甚明，故依道路交通安全規則第102條第1項第1款規
    定之旨即可知，交通指揮人員指揮之功能與號誌相同，且為
    能機動因應，指示一般車輛及行人停止、注意與行進，如交
    通指揮人員指揮與燈光號誌並用時，仍應以交通指揮人員之
    指揮為準。如前所述，被告考領有普通小型車駕駛執照，依
    其行車經驗，對前開規定自難諉為不知。被告雖執上開辯詞
    ，稱現場指揮的員警沒有穿反光背心，沒有攔停他，均係警
    察的疏失，被害人加速往前衝，精神狀況、酒測值均有疑，
    當時被告前方有逆光，旁邊也沒有其他車輛，被害人應為自
    己傷勢負責云云，然本件交通指揮員警均著有制服，不論是
    否穿反光背心，均無礙其等交通勤務之執行，且其等指揮亦
    無任何不當之處，現場不論東西向或南北向之車流，亦均能
    遵守並依現場員警之交通指揮依序通行，本件肇事發生前，
    東西向或南北向之車流更已停止或放行一段時間，與被告同
    向之內側車道亦有其他汽車，當時亦依員警之交通指揮而停
    止等節，均已詳述如前；又被害人因本件車禍送醫救治，經
    酒測結果，則在正常範圍值內，此有高雄醫學大學附設中和
    紀念醫院檢驗報告在卷可稽（見警卷第41頁），況被害人係
    遵守現場交通指揮人員之指揮，自可依其正常速度通過路口
    ；反觀被告，既自承其知道現場交岔路口並未亮燈，而該東
    西向之道路涵蓋快慢車道（共雙向9車道，4條慢車道，5條
    快車道，2塊分隔島），路面寬闊，被告卻全然無視車前狀
    況，隨時採取必要之安全措施，又忽視一般用路人均能清楚
    看見並遵守之員警交通指揮，復以事發當時天候晴，為上午
    之日間自然光線、柏油路面乾燥、無缺陷及障礙物、視距良
    好，被告於案發後應警方談話及警詢之初，亦均無反應任何
    前方逆光之情事，有前揭道路交通事故調查報告表㈠及談話
    紀錄暨現場照片可稽，足見被告上揭辯詞，要屬無據且卸責
    之詞，無足採信。是其客觀上既無不能注意之情事，且明知
    案發路段之交岔路口號誌未正常運作，竟仍疏未注意車前狀
    況，隨時採取必要之安全措施，復未遵守交通指揮人員之指
    揮，未減速即貿然通過路口，致撞及依規定通過路口之被害
    人乙車，被告就本案車禍事故之發生顯有過失臻明。至高雄
    市政府交通局車輛行車事故鑑定委員會111年2月21日高市車
    鑑字第OOOOOOOOOOO號函暨鑑定意見書雖載稱：被告於號誌
    故障岔路口未減速慢行及被害人未注意車前狀況，同為肇事
    原因等節（見本院卷第61至64頁），惟顯然忽略本件案發地
    之交岔路口雖號誌故障，但現場已有交通指揮之員警指揮，
    其間車輛行進，自應以交通指揮人員之指揮為準之規定及事
    實。基此，被害人於遵守交通法規秩序下，本得信賴同時參
    與交通行為之被告，必會遵守交通法規秩序，不致有違反交
    通法規秩序之行為發生。因此，被害人對於被告違反員警之
    交通指揮，並以被害人遽不及防之前進速度，所導致之危險
    結果，即無注意防免之義務，從而，上開鑑定意見書漏認被
    告有未依交通指揮人員之指揮之肇事原因，另又認無過失之
    被害人有未注意車前狀況，同有肇事原因等節，均難憑採，
    併此敘明。
㈣、末查，被害人因上開車禍致受有頭部外傷併顱內出血併四肢
    肢體障礙併認知功能障礙、呼吸衰竭、肺炎等傷害，生活無
    法自理，嗣並於111年2月8日，因創傷性腦出血致敗血症，
    引發肺炎而死亡等事實，已有前引之高雄醫學大學附設中和
    紀念醫院診斷證明書、高雄市立民生醫院開立之死亡證明書
    可考，則被告過失駕車肇事之行為，與被害人之死亡結果間
    ，自具有相當因果關係，應屬灼然。
㈤、綜上所述，被告前開所辯，顯屬臨訟卸責之詞，本案事證已
    臻明確，被告犯行堪以認定，自應依法論科。 
二、論罪、刑之減輕部分：　　
㈠、核被告所為，係犯刑法第276條之過失致人於死罪。被告於上
    開時、地駕駛甲車，疏未注意車前狀況，復未遵守交通指揮
    人員之指揮，未減速即貿然通過路口，致撞及依規定通過路
    口之被害人乙車，致被害人受有前述傷害，其後並因創傷性
    腦出血致敗血症，引發肺炎而死亡，已如前述，公訴意旨認
    被告係犯刑法第284條後段之過失致重傷罪，尚有未洽，惟
    因檢察官起訴之上開過失致重傷罪，與本院認定之過失致人
    於死罪，基本社會事實同一，且為起訴效力所及，本院自得
    依法變更檢察官起訴法條，依刑法第276條之過失致人於死
    罪加以審理，且本院於審理中亦告知被告可能涉犯上開罪名
    ，而被告亦就此部分充分辯論，本院認依變更後審理並無妨
    礙被告之訴訟防禦權及辯護權，附此敘明。
㈡、減輕其刑之事由：　　　　　
    被告於肇事後，適有指揮交通之員警在場，而後在偵查犯罪
    權限之員警知悉其姓名時，即在事故現場向員警表示其為肇
    事者，此有高雄市政府警察局道路交通事故肇事人自首情形
    紀錄表在卷為憑（見警卷第37頁）。又本件車禍究如何發生
    、過失責任之釐清等，乃猶待爾後之偵查及審判結果，以查
    明過失責任之歸責，並為如何適用法律以究責，因此並非肇
    事者於承認肇事時即須供承其就本件車禍確有過失，並接受
    裁判，始行符合刑法自首之規定，是本件被告仍應認符合自
    首之要件，爰依刑法第62條前段規定減輕其刑，至被告雖始
    終否認其有過失，仍無礙其自首之效力，附此說明。
參、上訴之論斷：
一、原審認被告所為係犯刑法第284條後段之過失傷害致人重傷
    罪事證明確，據以論罪科刑，固非無見。惟查：㈠、被告就
    本件車禍之發生，有疏未注意車前狀況，復未遵守交通指揮
    人員之指揮，未減速即貿然通過路口，致撞及依規定通過路
    口之被害人乙車之情事，原審未全面審酌此情，難認有當；
    ㈡又被害人於原審110年8月24日判決後之111年2月8日，因創
    傷性腦出血致敗血症，引發肺炎而死亡之結果，係肇因本件
    車禍而受有頭部外傷併顱內出血併四肢肢體障礙併認知功能
    障礙、呼吸衰竭、肺炎等傷害所致，被害人之死亡與被告之
    過失行為間具有相當因果關係，業詳如前述，則被告行為自
    係犯刑法第276條之過失致人於死罪，原審未及審酌被害人
    死亡，只論以犯過失致人重傷罪，亦有未洽。被告仍執前詞
    上訴，否認犯行，並請求為無罪之諭知等節雖無理由，然原
    審判決既有前述可議之處，自應由本院予以撤銷改判。　
二、爰審酌被告駕駛甲車，行經號誌未亮之交岔路口，疏未注意
    車前狀況，復未遵守交通指揮人員之指揮，未減速即貿然通
    過路口而肇事，致被害人傷重而死亡，失去寶貴之生命，對
    被害人家屬造成難以彌補之創傷，且被告犯後均未思己身之
    過，一再將己之疏失，認係指揮交通員警未對之攔停，又或
    係被害人酒駕、超速所致云云，認知明顯偏誤，且案發迄今
    均未曾對被害人家屬致上歉意，遑論賠償被害人家屬之損害
    等犯後態度，兼衡被告之前尚無何科刑紀錄之素行，有臺灣
    高等法院被告前案紀錄表在卷可稽（見本院卷第67至68頁）
    ，暨自陳教育智識程度為大學畢業，家境勉持，無業，靠家
    裡接濟，與母同住，未婚，本身有氣喘等一切情狀（見原審
    卷第141頁，本院卷第131頁），量處如主文第2項所示之刑
    ，以示懲儆。又本件係因原審適用法條不當而撤銷原判決，
    是本件自無刑事訴訟法第370條第1項前段不利益變更禁止原
    則之適用，附此敘明。
據上論斷，應依刑事訴訟法第369條第1項前段、第364條、第299
條第1項前段、第300條，判決如主文。　　　
本案經檢察官張志杰提起公訴，檢察官呂幸玲到庭執行職務。
中　　華　　民　　國　　111 　年　　6 　　月　　22　　日
                  刑事第五庭    審判長法  官  簡志瑩
                                      法  官  唐照明
                                      法  官  陳美燕
以上正本證明與原本無異。
如不服本判決應於收受本判決後20日內向本院提出上訴書狀，其
未敘述上訴理由者，並得於提起上訴後20日內向本院補提理由書
狀（均須按他造當事人之人數附繕本）「切勿逕送上級法院」。
中　　華　　民　　國　　111 　年　　6 　　月　　22　　日
                                      書記官  洪以珊
附錄本判決論罪科刑法條：
中華民國刑法第276條
因過失致人於死者，處5年以下有期徒刑、拘役或50萬元以下罰
金。